ACORDAO-COMPLETO-2525972

ACÓRDÃO 681/2022 ATA 3/2022 - SEGUNDA CÂMARA

VISTOS, relatados e discutidos estes autos em que se analisa ato de concessão de pensão militar deferida pelo Comando da Aeronáutica.
ACORDAM os Ministros do Tribunal de Contas da União, reunidos em Sessão da 2ª Câmara, ante as razões expostas pelo Relator, e com fulcro nos incisos III e IX do art. 71 da Constituição Federal e nos arts. 1º, inciso V, e 39, inciso II, da Lei 8.443/1992, c/c o art. 259, inciso II, do Regimento Interno/TCU, em:
9.1. considerar ilegal a concessão de pensão militar instituída a favor das Sras. Sirlei Machado da Rosa e Maria da Graça Souza da Rosa, negando registro ao correspondente ato;
9.2. dispensar o ressarcimento das quantias indevidamente recebidas de boa-fé pelas interessadas, consoante o disposto no Enunciado 106 da Súmula da Jurisprudência do TCU;
9.3. determinar ao Comando da Aeronáutica, no prazo de 15 (quinze) dias a contar da ciência desta Deliberação, que: 
9.3.1. abstenha-se de realizar pagamentos decorrentes do ato impugnado, sujeitando-se a autoridade administrativa omissa à responsabilidade solidária, nos termos do art. 262, caput, do Regimento Interno/TCU;
9.3.2. dê ciência do inteiro teor desta Deliberação às interessadas, alertando-as de que o efeito suspensivo proveniente da interposição de possíveis recursos perante o TCU não as exime da devolução dos valores percebidos indevidamente após a respectiva notificação, caso os recursos não sejam providos, encaminhando a este Tribunal, no prazo de 30 (trinta) dias, comprovante da referida ciência;
9.3.3. emita novo ato de concessão de pensão militar em favor das Sras. Sirlei Machado da Rosa e Maria da Graça Souza da Rosa, livre da irregularidade ora apontada, e promova seu cadastramento no sistema e-Pessoal, submetendo-o a este Tribunal, nos termos da IN/TCU 78/2018.

Concessão de pensão militar deferida pelo Comando da Aeronáutica.

Segunda Câmara

Comando da Aeronáutica.

3. Interessadas: Sirlei Machado da Rosa (XXX.736.820-XX) e Maria da Graça Souza da Rosa (XXX.302.250-XX).

13.1. Ministros presentes: Bruno Dantas (Presidente), Augusto Nardes, Aroldo Cedraz e Antonio Anastasia.
13.2. Ministro-Substituto presente: Marcos Bemquerer Costa (Relator).

MARCOS BEMQUERER

Adoto como Relatório, com os pertinentes ajustes de forma, parte da instrução da Secretaria de Fiscalização de Integridade de Atos e Pagamentos de Pessoal e de Benefícios Sociais - Sefip, por meio da qual a concessão objeto destes autos foi analisada e cujo encaminhamento contou com a anuência da Procuradora-Geral Cristina Machado da Costa e Silva (peças 5/7) : 
"Exame das Constatações
Ato: 195/2017 - Inicial - Interessado: JOÃO JUAREZ MARTINS DA ROSA - CPF: XXX.466.100-XX
9.1. Beneficiárias: SIRLEI MACHADO DA ROSA - Cônjuge - e MARIA DA GRACA SOUZA DA ROSA - Filha.
9.2. Parecer do Controle Interno: considerar o ato Legal.
9.3. Constatações e análises: 
9.3.1. Posto/Graduação de referência para cálculo dos proventos de pensão não correspondente à dois Postos/Graduações imediatamente superiores ao Posto/Graduação de referência para cálculo dos proventos de reforma.
Justificativa do Gestor de Pessoal: Através da Portaria da DIRAP nº 2.833/3RC, de 17 de agosto de 2004, foram concedidos ao instituidor os benefícios com base no soldo de 1º Tenente, previstos no Art. 110, parágrafos 1º e 2º, letra a da Lei nº 6.880, de 09 DEZ 1980, alterado pela Lei nº 7.580, de 23 DEZ 1986, combinado com o Art. 108, inciso V e de acordo com o parágrafo único do  Art. 107 do mesmo diploma legal, a contar de 29 de junho de 2004, em virtude de ter, nessa data, sido julgado incapaz definitivamente para o serviço militar, sendo considerado impossibilitado total e permanentemente para qualquer trabalho, conforme parecer da Junta Superior de Saúde da DIRSA, Sessão nº 31, de 27 JUL 2004. Gestor anexou os seguintes documentos: PORTARIA DIRAP Nº 2.833/3RC-Documento oficial.
Análise do Controle Interno: Justificativa do gestor esclarece pendência.
Análise da Equipe Técnica: Ilegal.
A posterior reforma por invalidez/incapacidade majorou os proventos para o posto/graduação de Major. Tal situação afronta o Acórdão 2225/2019-TCU-Plenário, de relatoria do Ministro Benjamin Zymler, que permite a majoração de reforma somente para militares da ativa ou reserva e, no caso em tela, o militar já se encontrava reformado, sendo que tal irregularidade repercute sobre os proventos de pensão militar.
Frente à situação encontrada, a concessão em [exame] não pode prosperar, devendo receber a chancela de ILEGALIDADE e os proventos de pensão ser reajustados para graduação de Capitão.
Não foram detectadas acumulações ilegais de cargos/proventos pelas beneficiárias, estando os benefícios recebidos amparados pelo art. 29 da Lei 3765/1960.
9.3.2.  Possível cômputo de tempo privado no Tempo de serviço até 29/12/2000. Devolução do ato para complementação das informações. Atos de reforma: [SISAC-10000305-07-1994-000159-2].
9.3.2.1. Justificativa do Gestor de Pessoal: Não há. Verificação efetuada no âmbito do TCU.
9.3.2.2. Análise do Controle Interno:  Não há. Verificação efetuada no âmbito do TCU.
9.3.2.3. Análise da Equipe Técnica: Legal
Conforme documentação apresentada pela unidade jurisdicionada restou comprovado que não houve cômputo de tempo privado.
9.4. O quadro resumo de ocorrências e, quando for o caso, o detalhamento da norma legal e da jurisprudência para as inconsistências acima elencadas encontra-se no anexo II dessa instrução. 
9.5. Encaminhamento do ato: 
9.5.1. Considerar ILEGAL e recusar registro do ato de Pensão militar de JOAO JUAREZ MARTINS DA ROSA do quadro de pessoal do COMANDO DA AERONÁUTICA, com base nos arts. 71, inciso III, da Constituição Federal, 1º, inciso V, e 39, inciso II, da Lei 8.443/1992 e 260, § 1º, do Regimento Interno/TCU;  
9.5.2. Com fulcro no art. 262, caput, do Regimento Interno/TCU, determinar ao COMANDO DA AERONÁUTICA que: 
a. informe o teor do acórdão que vier a ser prolatado, encaminhando ao TCU, no prazo de trinta dias, comprovante da data de ciência pelas interessadas, nos termos do art. 4º, § 3º, da Resolução TCU 170/2004;
b. emita novo ato, livre da irregularidade ora apontada, em substituição ao ato de Pensão militar de JOÃO JUAREZ MARTINS DA ROSA, submetendo-o à nova apreciação por este Tribunal, na forma do artigo 260, caput, também do Regimento Interno/TCU;
c. promova o recálculo do valor atualmente pago a título de reforma/pensão militar com base no posto/graduação incorreto, no prazo 15 (quinze) dias, contados a partir da ciência desta deliberação, sujeitando-se a autoridade administrativa omissa à responsabilidade solidária, em face de manifesta ilegalidade; e
dispense a devolução dos valores indevidamente recebidos de boa-fé até a data da ciência do COMANDO DA AERONÁUTICA, do acórdão que vier a ser proferido, com base no Enunciado 106 da Súmula da Jurisprudência do TCU.
CONCLUSÃO
A abrangência e a profundidade das verificações levadas a efeito fundamentam convicção de que o ato 195/2017 deve ser apreciado pela ilegalidade, em razão das irregularidades apontadas no item Exame das Constatações desta instrução, que representam afronta à legislação e à jurisprudência de referência
PROPOSTA DE ENCAMINHAMENTO
Ante o exposto, com fundamento no art. 71, inciso III, da Constituição Federal, no art. 1º, inciso V, e art. 39, incisos I e II, da Lei 8.443/1992, no art. 260 do Regimento Interno/TCU, propõe-se: 
9.6. considerar ILEGAL e recusar registro do ato de Pensão militar de JOÃO JUAREZ MARTINS DA ROSA do quadro de pessoal do COMANDO DA AERONÁUTICA, com base nos arts. 71, inciso III, da Constituição Federal, 1º, inciso V, e 39, inciso II, da Lei 8.443/1992 e 260, § 1º, do Regimento Interno Interno/TCU; 
9.7. determinar à Secretaria de Fiscalização de Pessoal que monitore o cumprimento da (s) medida (s) indicada (s) para o ato de Pensão militar de JOAO JUAREZ MARTINS DA ROSA;
9.8. com fulcro no art. 262, caput, do Regimento Interno/TCU, determinar ao COMANDO DA AERONÁUTICA que: 
9.8.1. dê ciência, no prazo de quinze dias, contados da notificação, do inteiro teor desta deliberação às interessadas, alertando-as de que o efeito suspensivo proveniente da interposição de eventuais recursos junto ao TCU não as exime da devolução dos valores percebidos indevidamente, caso o recurso não seja provido;
9.8.2. emita novo ato, livre da irregularidade ora apontada, em substituição ao ato de Pensão militar de JOAO JUAREZ MARTINS DA ROSA, submetendo-o à nova apreciação por este Tribunal, na forma do artigo 260, caput, também do Regimento Interno/TCU;
9.8.3. dispense a devolução dos valores indevidamente recebidos de boa-fé até a data da ciência do COMANDO DA AERONÁUTICA, do acórdão que vier a ser proferido, com base no Enunciado 106 da Súmula da Jurisprudência do TCU;
9.8.4. promova o recálculo do valor atualmente pago a título de reforma/pensão militar com base no posto/graduação incorreto, no prazo 15 (quinze) dias, contados a partir da ciência desta deliberação, sujeitando-se a autoridade administrativa omissa à responsabilidade solidária, em face de manifesta ilegalidade; e
9.8.5. informe o teor do acórdão que vier a ser prolatado, encaminhando ao TCU, no prazo de trinta dias, comprovante da data de ciência pelas interessadas, nos termos do art. 4º, § 3º, da Resolução TCU 170/2004."
É o Relatório.

não há.

Procuradora-Geral Cristina Machado da Costa e Silva.

PESSOAL. PENSÃO MILITAR. AUSÊNCIA DE PREVISÃO LEGAL PARA EXTENSÃO DA VANTAGEM ESTABELECIDA NO ART. 110 DA LEI 6.880/1980 A MILITAR QUE JÁ SE ENCONTRAVA REFORMADO. ILEGALIDADE DA CONCESSÃO DE PENSÃO MILITAR E NEGATIVA DE REGISTRO DO CORRESPONDENTE ATO. DETERMINAÇÕES.

PENSÃO MILITAR (PMIL)

Secretaria de Fiscalização de Integridade de Atos e Pagamentos de Pessoal e de Benefícios Sociais - Sefip.

Em apreciação o ato de pensão militar instituída pelo Sr. João Juarez Martins da Rosa em benefício das Sras. Sirlei Machado da Rosa e Maria da Graça Souza da Rosa, respectivamente cônjuge e filha do de cujus.
2.	A Secretaria de Fiscalização de Integridade de Atos e Pagamentos de Pessoal e de Benefícios Sociais - Sefip examinou este feito e propôs, em uníssono, sinteticamente, e com endosso do Parquet especializado: i) considerar ilegal a presente concessão; e ii) determinar ao Comando da Aeronáutica que efetue o recálculo do valor atualmente pago a título de pensão militar com base no posto incorreto (peças 5 a 7) .
3. 	Compulsando os autos, verifico que, consoante informações prestadas pelo gestor, o Sr. João Juarez Martins da Rosa foi reformado inicialmente em 23/4/1991 na graduação de Suboficial e passou a ter o cálculo de seus proventos com base no posto de Segundo-Tenente. 
4.	Em agosto de 2004, obteve a melhoria de seus proventos, que passaram a ser calculados com base no posto de Primeiro-Tenente, por ter sido julgado incapaz definitivamente para o serviço militar (cf. Portaria DIRAP 2.833/3RC, peça 3, p. 3 e 6) .
5.	Outrossim, consta da Ficha Financeira do ato em exame (peça 3, p. 2) que os proventos da pensão passaram a ser calculados com base no posto de Major, ou seja, quatro postos acima daquele que ostentava na atividade (Suboficial) , e três acima daquele sobre o qual foram calculados inicialmente seus proventos (Segundo-Tenente) .
6.	 Conforme apurado pela unidade técnica, os benefícios estão sendo pagos com fundamento legal que tem como requisito a concessão de reforma por invalidez, contudo, tal condição somente acometeu o militar falecido quando ele já se encontrava reformado, por impedimento de idade. Ou seja, houve melhoria indevida nos proventos do instituidor, com base na Lei 6.880/1980, quando foi reformado por incapacidade.
7.	A referida legislação, que dispõe sobre o Estatuto dos Militares, define, no caput de seu art. 110, que:
"Art. 110. O militar da ativa ou da reserva remunerada, julgado incapaz definitivamente por um dos motivos constantes dos incisos I e II do art. 108, será reformado com a remuneração calculada com base no soldo correspondente ao grau hierárquico imediato ao que possuir ou que possuía na ativa, respectivamente."
8.	Da leitura do dispositivo acima, verifica-se que o benefício nele previsto é direcionado ao militar da ativa ou da reserva remunerada, que, ao ser considerado incapaz, é reformado, passando a ter seus proventos calculados com correspondência a um posto acima do que possuía na ativa. 
9.	Neste Tribunal, o entendimento mais recente, vigente a partir da prolação do Acórdão 2225/2019-TCU-Plenário (TC-Processo 002.418/2019-3, Relator Ministro Benjamin Zymler) , é de que o benefício previsto no art. 110 da Lei 6.880/1980 não alcança o militar reformado, tampouco permite o cálculo dos proventos com correspondência a mais de um posto acima daquele que o militar possuía na ativa.
10. 	À guisa de conclusão, cabe considerar ilegal a pensão militar instituída pelo Sr. João Juarez Martins da Rosa, negando registro ao respectivo ato.
11. 	Outrossim, de conformidade com o art. 262 do Regimento Interno/TCU, importa determinar ao Comando da Aeronáutica que faça cessar os pagamentos decorrentes do ato impugnado, sob pena de responsabilidade solidária da autoridade administrativa omissa.
12. 	Deve-se, igualmente, determinar ao órgão de origem que comunique às beneficiárias dos atos sobre a deliberação do Tribunal, alertando-as de que o efeito suspensivo proveniente da interposição de eventuais recursos não as exime da devolução dos valores percebidos indevidamente após a notificação, caso esses não sejam providos. Após, documentos comprobatórios de que elas foram cientificadas do julgamento desta Corte devem ser remetidos ao Tribunal.
13.	Por fim, esclareço que o ato em questão deu entrada nesta Corte de Contas em 03/05/2017, não se aplicando a sistemática definida pelo Plenário, mediante o Acórdão 122/2021 (rel. min. Walton Alencar Rodrigues) , na linha de observar o Recurso Extraordinário 636.553, em que foi fixado prazo de cinco anos para que o TCU registre os atos de concessão inicial de aposentadoria, reforma ou pensão, após o qual serão considerados "tacitamente registrados", podendo posteriormente o ato que contenha alguma ilegalidade ser submetido ao procedimento de revisão de ofício, com base no art. 54 da Lei 9.784/1999 c/c o art. 260, § 2º, do Regimento Interno/TCU. 
	Ante o exposto, manifesto-me por que seja adotada a deliberação que ora submeto a este Colegiado.
TCU, Sala das Sessões, em 15 de fevereiro de 2022.
MARCOS BEMQUERER COSTA
Relator